【裁判字號】    94,訴,903
【裁判日期】    950407
【裁判案由】    清償債務
【裁判全文】
臺灣彰化地方法院民事判決  94年度訴字第903號
原      告  戊○○
訴訟代理人  劉憲璋律師
複 代理 人  賴書貞律師
被      告  甲○○
訴訟代理人  丙○○
上列當事人間請求清償債務事件，本院於民國95年3月22日言詞
辯論終結，判決如下：
    主      文
原告之訴及假執行之聲請均駁回。
訴訟費用由原告負擔。
    事實及理由
一、原告主張：
  (一)被告以原告為連帶保證人，於民國85年6月4日向中國農民銀
    行員林分行（以下簡稱農民銀行或農銀員林分行）借款新台
    幣（下同）300萬元，並以當時登記在被告名義下之土地，
    即坐落彰化縣埔心鄉○○○段157地號、地目田、面積4049
    平方公尺、應有部分12分之7之土地（以下簡稱系爭土地）
    設定抵押權予農民銀行。詎被告自88年5月4日起即未依約攤
    還本息，經農銀員林分行於89年1月24日向原告催討後，原
    告乃依連帶保證契約，自89年2月2日起至同年9月20日止，
    分12次合計代被告清償金額為3,289,187元，原告於此清償
    之限度內，農銀員林分行對於被告之債權，依民法第312條
    、第749條規定，應移轉予原告，原告自得請求被告償還代
    償金額及自免責時起之利息。
  (二)兩造與訴外人乙○○因合夥虧損問題於88年10月27日所簽訂
    之土地協議承諾書（以下簡稱第一份協議），雖約定系爭土
    地及債務由乙○○承受，惟原告僅單純取得權利，並不負擔
    任何債務。嗣因乙○○未依該協議履行，且系爭土地本由原
    告單獨出資900萬元所購買，故兩造嗣後並於89年4月19日及
    同年5月10日簽訂承諾書或協議書（以下依序簡稱第二份承
    諾書、第三份協議），變更第一份協議關於乙○○承受系爭
    土地及債務之約定，另約定被告應將原信託登記在被告名義
    下之系爭土地移轉登記予原告，原告依此協議亦無須負擔任
    何債務。
  (三)原告已出資900萬元購買系爭土地，自不可能再同意負擔系
    爭土地之貸款債務，且第一份協議既為分配合夥虧損，因被
    告及乙○○出資不足，自應分擔債務。
  (四)原告乃系爭土地貸款債務之連帶保證人，為避免遭強制執行
    ，不得已始依保證契約代被告清償，此部分代償事實係基於
    保證契約，與前開協議無關。至於被告若有損失，應由全體
    合夥人另行會算，不應將全部不利益歸由原告負擔。
  (五)爰依民法第312條、第749條等規定，請求被告給付原告3,28
    9,187元，及自免責時即89年9月20日起至清償日止，按年息
    百分之5計算之利息，並聲明願供擔保請准宣告假執行等語
    。
二、被告辯稱：
  (一)兩造與乙○○等三人因合夥投資不動產，嗣後虧損，全體合
    夥人遂於88年間結束合夥關係，由當時擔任彰化縣縣議員丁
    ○○從中協調，並達成協議，三人簽訂第一份協議，約定被
    告應給付原告150萬元，乙○○則承受系爭土地及債務，並
    補貼原告220萬元，原告則承受坐落彰化縣永靖鄉○○段597
    地號房地。被告於協議後已給付原告150萬元，系爭土地之
    貸款債務，與被告無關。
  (二)本件糾紛起源於乙○○未給付原告220萬元，且事後被告亦
    將系爭土地移轉登記予原告，至於原告未收到220萬元，或
    有其他損失，均與被告無關。
  (三)原告請求被告給付其代償農民銀行之貸款債務及遲延利息，
    即無依據，爰請求判決如主文所示等語。
三、兩造不爭執之事項：
  (一)原告自89年2月2日起至同年9月20日止，已將系爭土地之貸
    款債務3,289,187元清償完畢。
  (二)兩造及乙○○等三人因合夥投資不動產發生虧損，經由當時
    擔任彰化縣縣議員丁○○從中協調，三人遂於88年10月27日
    簽訂第一份協議，約定乙○○承受系爭土地及債務，並補貼
    原告220萬元，原告則承受坐落彰化縣靖鄉○○段597-7地號
    房地，被告則應給付原告150萬元。被告嗣後已給付原告150
    萬元。
  (三)嗣因乙○○未履行第一份協議，又因系爭土地本由原告單獨
    出資900萬元所購買，故兩造嗣後並於89年4月19日、同年5
    月10日，先後簽訂第二份承諾書及第三份協議，約定被告應
    將原信託登記在被告名義下之系爭土地移轉登記予原告，被
    告已於89年9月29日辦竣所有權移轉登記。
四、原告主張被告應給付原告328萬餘元及遲延利息，無非以系
    爭土地向農民銀行貸款之債務，已由原告代為清償完畢，因
    被告乃該貸款債務之主債務人，原告已取得農民銀行對被告
    之權利，自得請求被告如數給付代償金額及遲延利息為主要
    依據，被告雖未否認原告已清償328萬餘元之事實，惟辯稱
    ：被告已依第一份協議內容給付原告150萬元，且事後被告
    亦已將系爭土地移轉登記予原告，至於該貸款債務應由乙○
    ○負擔，與被告無關等語。是以本件爭點之所在，乃在於前
    開三份協議或承諾書是否與系爭土地之貸款債務有關？有無
    創設、變更或消滅系爭土地貸款債務之權利義務關係？
五、經查：第一份協議關於系爭土地之貸款債務及被告應負擔義
    務之記載，僅有乙○○承受系爭土地及債務，並應給付原告
    220萬元，及被告應給付原告150萬元，並未記載被告猶須負
    擔系爭土地之貸款債務；第二份承諾書及第三份協議則約定
    被告應將系爭土地移轉登記予原告，均未記載被告尚須負擔
    系爭土地貸款債務，凡此有該等協議書或承諾書影本附卷可
    稽；嗣後被告已給付原告150萬元，並將系爭土地移轉登記
    予原告，已如前述。據此，第一份協議既約定系爭土地之債
    務應由乙○○承受，第二份承諾書及第三份協議亦未推翻此
    約定，則關於系爭土地貸款債務之負擔，兩造及乙○○均應
    受第一份協議之拘束，即不得反於該協議內容，任作其他主
    張或答辯，是原告主張系爭土地之貸款債務與第一份協議無
    關，顯與事實不符，不足採信。次查：系爭土地之貸款債務
    原應由主債務人及連帶保證人即兩造連帶負擔，惟依第一份
    協議，則改由乙○○負擔，兩造及乙○○尚約定互為其他給
    付，是第一份協議已創設乙○○應負擔系爭土地貸款之債務
    ，並消滅兩造應負擔系爭土地貸款之義務，則第一份協議顯
    該當於民法736條：「稱和解者，謂當事人約定，互相讓步
    ，以終止爭執或防止爭執發生之契約。」規定，其性質核屬
    和解契約，依同法737條：「和解有使當事人所拋棄之權利
    消滅及使當事人取得和解契約所訂明權利之效力。」規定，
    足見被告辯稱：乙○○依第一份協議應負擔系爭土地之貸款
    債務，該債務與被告無關等語，洵屬有據，堪予採認。
六、從而，被告原應負擔系爭土地之貸款債務業已消滅，則原告
    猶本於民法第312條、第749條等規定，請求被告給付原告3,
    289,187元，及自免責時起即89年9月20日起至清償日止，按
    年息百分之5計算之利息，為無理由，應予駁回。
七、原告之訴業經駁回，則其假執行之聲請，已失所依據，應併
    予駁回。
八、本件判決之基礎已臻明確，兩造其餘攻擊防禦方法及舉證，
    於判決之結果並無影響，自毋庸一一論列，附此敘明。
九、訴訟費用負擔之依據：民事訴訟法第78條。
中    華    民    國    95    年     4    月    7     日
                  民事第一庭    法      官  陳正禧
上正本證明以原本無異。
如對判決上訴，應於判決送達後20日內向本院提出上訴狀。
                                法院書記官  王宣雄
中    華    民    國    95    年    4     月    7     日


司法院資訊處製作；財團法人民間司法改革基金會備份。
